【裁判字號】    89,上訴,272
【裁判日期】    890428
【裁判案由】    偽造有價證券等
【裁判全文】
臺灣高等法院高雄分院刑事判決                    八十九年度上訴字第二七二號
    上  訴  人  高雄地方法院檢察署檢察官
    被      告  甲○○
    選任辯護人  鄭國安律師
                陳裕文
                吳麗珠
右上訴人因被告偽造有價證券案件，不服臺灣高雄地方法院八十七年度訴字第一八一
八號中華民國八十九年一月二十日第一審判決（起訴案號：臺灣高雄地方法院檢察署
八十六年度偵緝字第一一八九號），提起上訴，本院判決如左：
      主  文
上訴駁回。
      事  實
一、甲○○於民國八十二年四月五日起，以盛江公司名義任會首召集每月每會新台幣
    （下同）一萬元之互助會一組，採內標制，包括會首共計三十六會（甲○○本身
    包括會首共有四會；會單上記載之會員張上財二會業退會），期間至八十四年十
    月五日止，得標之會員須簽發一萬元之本票交付活會會員，作為收取會款之擔保
    。甲○○在上開互助會第三次標會前，因經濟上之困難，遂與該互助會會員且當
    時係其雇用之員工黃治東協議要求借用名義競標，黃治東同意將其在互助會之權
    利義務讓由甲○○全盤承受，且同意甲○○借用將其名義競標，然就標會後之所
    有義務均須由甲○○負責，亦即黃治東完全脫離該互助會，甲○○遂於八十二年
    六月五日第三次標會時，以黃治東之名義以二千七百元之標息得標，詎其為順利
    向活會會員取得會款，未經黃治東同意，竟意圖供行使之用及意圖為自己不法之
    所有，隨即利用其所雇用而不知情之會計古貴蘭（係成年人），持黃治東原留存
    供領薪資所用之印章，接續盜用印章蓋印於面額均為一萬元之本票而偽造出黃治
    東名義於八十二年六月二十七日所開立之本票三十張後（即除去甲○○本身之四
    會、八十二年五月份死會及黃治東本身一會；再前開本票中，除已知票號有一一
    七七二一號、一一七七二二號、一一七七二六號、一一七七二七號、一一七七三
    二號、一一七七三三號、一一七七三四號及一一七七三五號外，其餘均票號不詳
    ），甲○○再持前開偽造之本票向當時之活會會員乙○○等三十人收取會款而行
    使之，並隱瞞前揭本票均係偽造之事實，致乙○○及其他活會會員等陷於錯誤，
    以為確係黃治東開立之本票而可供擔保，遂如數交付會款共計二十一萬九千元予
    甲○○，嗣前開互助會至第二十八會止會後，乙○○求償無門，幾經查證，始查
    知上情。
二、案經乙○○訴請臺灣高雄地方法院檢察署檢察官偵查起訴。
    理  由
一、訊據被告甲○○否認右揭犯行，辯稱：伊所邀集之互助會進行中，於八十二年六
    月五日第三次標會時係由黃治東本人以二千七百元得標，且由黃治東自己簽發本
    票交伊轉交付其他活會會員為擔保，伊並無偽造本票及詐欺之行為云云。惟查被
    告原稱前揭本票係黃治東自己開立完畢後交予伊云云，嗣又改稱係黃治東囑託被
    告原雇用之會計古貴蘭開立云云，前後所供已見不一，況查右揭事實，業據告訴
    人乙○○指訴歷歷，核與證人黃治東於偵查及原審訊問時證稱：伊原有參加上揭
    被告招募之互助會，交了二會會款後，被告說要借伊之名義標會，伊有同意，並
    約定伊在該互助會之所有關於會員繳納死會會款之義務全由被告承受，然伊並不
    知被告以伊之名義開立本票予其他會員，係嗣後告訴人持本票向伊催款時，伊才
    知此事，再前開本票上伊名義之印文，應係以伊原先受雇於被告而留存於被告處
    之印章所蓋印等語所述情節相符，並經證人即被告原雇用之會計古貴蘭於偵查及
    原審中證稱：伊原即幫被告處理前開互助會收款之事宜，八十二年六月五日第三
    次標會時，伊並未見黃治東前來投標，亦未接獲黃治東來電表示欲投標，惟被告
    向伊表示黃治東欲標二千七百元，並持黃治東之印章叫伊開黃治東名義之本票，
    伊遂照辦，告訴人提出之票號有一一七七二一號、一一七七二二號、一一七七二
    六號、一一七七二七號、一一七七三二號、一一七七三三號、一一七七三四號及
    一一七七三五號本票，均係被告要求伊以黃治東之印章蓋印而開立之本票無誤等
    語明確，參以黃治東既已將其在上開互助會活會會員之一切權利全部讓與被告承
    受，其既已完全脫離該互助會，在也無法行使標取會款之權利，衡情斷無以自己
    名義簽發本票予其他活會會員收執，致使自己置於將來須負票據清償責任之不利
    狀況之理，足認被告確有未經黃治東同意委請不知情之會計簽發右揭偽造本票無
    疑，被告所辯要係卸責之詞，自非可採，此外並有前揭八十二年六月二十七日黃
    治東簽發面額一萬元票號一一七七二一號、一一七七二二號、一一七七二六號、
    一一七七二七號、一一七七三二號、一一七七三三號、一一七七三四號及一一七
    七三五號本票影本及互助會單各一紙在卷可稽（見原審卷第八五、八六頁、偵查
    二一四五一號卷第三頁），事證明確，被告犯行洵堪認定。
二、核被告所為，係犯刑法第二百零一條第一項、第三百三十九條第一項之罪。被告
    利用不知情之古貴蘭為其偽造本票，為間接正犯。被告盜用黃治東之印章，為偽
    造黃治東名義本票之部分行為；其偽造有價證券後進而行使，其行使偽造有價證
    券之輕度行為應為偽造有價證券之重度行為所吸收，均不另論罪。被告本於一個
    偽造有價證券之計劃，接續偽造三十張本票，應為接續犯，另被告係同時偽造同
    一人即告訴人名義之三十張本票，其被害法益仍僅一個，不能以同時偽造之張數
    ，計算其法益，併此敘明（最高法院七十三年台上字第三六九二號判例意旨參照
    ）；又被告一次冒標詐取會款之行為，同時侵害告訴人等活會會員之法益，係一
    行為同時觸犯數個相同罪名，為同質想像競合犯，應依刑法第五十五條規定論以
    一個詐欺取財罪；再所犯上揭偽造有價證券及詐欺取財二罪間，有方法結果之牽
    連關係，依刑法第五十五條規定，應從較重之刑法第二百零一條第一項之偽造有
    價證券罪處斷。查被告因不諳法律，致滔法網，其所涉偽造有價證券罪，最輕法
    定本刑為有期徒刑三年，若科處最低度刑，尚嫌失重，客觀上足以引起一般同情
    ，犯罪情狀顯堪憫恕，爰依刑法第五十九條規定減輕其刑。
三、公訴意旨另認被告尚有以黃治東之名義偽造投標單參與投標之行為，且其亦另向
    會員郭玉、郭海參（各參加一會）借標會款，並於標得後，亦未經郭玉、郭
    海參之同意，擅自以郭玉、郭海參名義開立本票予活會會員而詐取會款，而認
    被告另涉犯刑法上之行使偽造私文書罪、偽造有價證券罪及詐欺取財罪等語。經
    查：
    (1)被告係事先取得黃治東之同意，始以黃治東之名義參與互助會競標之情，已如
      前述，則被告以黃治東之名義製作標單參與投標，既係事先取得黃治東之同意
      ，係有權為之，自無偽造文書及行使偽造私文書之犯行可言。
    (2)訊據被告堅稱其事先有向會員郭玉、郭海參借標，經渠等同意後，始以渠等
      名字標會，且得標會款後以郭玉、郭海參名義開立交付活會會員之本票，亦
      均有事先取得郭玉、郭海參之同意等語。經查證人郭玉於原審中證稱：伊
      在被告公司工作，被告向伊表示要借標，伊有同意，且被告亦向伊表示得標要
      開立本票，伊遂向被告表示伊很忙，要其自己寫，伊並交待被告所雇之職員拿
      伊之印章蓋印於本票上等語（見原審八十八年四月六日訊問筆錄），再證人郭
      海參亦證稱：伊當時以電話標後，借予被告，並委託被告所雇之職員以伊置放
      於被告處之印章（當時郭海參係受雇於被告）蓋印簽發本票等語（見原審八十
      七年八月十八日訊問筆錄），其於本院中亦同此證稱（見本院卷第四十九、五
      十頁），且被告以郭海參名義簽發本票之印章亦係「郭海參」，並無不同，公
      訴人認二者不同，容有誤會，從而，被告既係獲郭玉、郭海參之同意簽發標
      單、本票，方才以渠二人之名義書立標單及開立本票，自難認有何偽造文書、
      詐欺及偽造有價證券之情。
    (3)綜前所述，公訴意旨此等部分所指被告犯行，尚屬不能證明，因公訴人認此部
      分與前揭有罪部分連續犯、牽連犯之裁判上一罪關係，自毋庸另為無罪之諭知
      。
四、原審因而適用刑法第二百零一條第一項、第三百三十九條第一項、第五十五條、
    第五十九條、第七十四條第一項、第二百零五條、罰金罰鍰提高標準條例第一條
    前段之規定，並審酌被告犯罪動機、目的，擅自偽造他人名義之本票持用手段，
    對他人權益造成之危害，犯後已與告訴人成立民事上和解，並分期清償告訴人之
    損失，有調解書一份及匯款回條五紙在卷足憑，及犯後態度等一切情狀，量處有
    期徒刑二年，並以被告未曾受有期徒刑以上刑之宣告，有被告全國前案紀錄表及
    台灣高雄地方法院檢察署刑案資料查註紀錄表在卷可稽，信其經此次偵審程序後
    ，應知所警惕，無再犯之虞，原審認其所受上開刑之宣告，以暫不執行為當，爰
    併予宣告緩刑四年，以啟自新。前開票號一一七七二一號、一一七七二二號、一
    一七七二六號、一一七七二七號、一一七七三二號、一一七七三三號、一一七七
    三四號及一一七七三五號偽造本票八紙，應依刑法第二百零五條之規定予以宣告
    沒收，至其餘同屬偽造之不詳票號之本票二十二張，雖未扣案，因未能證明業已
    滅失，併依刑法第二百零五條規定諭知沒收（二者沒收本票共三十張）。經核原
    判決認事用法，核無不合，量刑及併予緩刑之宣告，亦尚妥適，檢察官循告訴人
    請求，上訴意旨仍執陳詞，指摘原判決不當，非有理由，應予駁回。
據上論斷，應依刑事訴訟法第三百六十八條，判決如主文。
本案經檢察官林炎昇到庭執行職務。
中    華    民    國     八十九     年       四       月     二十八     日
                              臺灣高等法院高雄分院刑事第八庭
                                  審判長法官  郭雅美
                                        法官  張盛喜
                                        法官  莊飛宗
右正本證明與原本無異。
如不服本判決，應於判決送達後十日內向本院提出上訴狀，其未述理由者並應於提
出上訴狀後十日內向本院補提理由書（應附繕本)。
                                      書記官  張宗芳
中    華    民    國     八十九     年       五       月       一       日
附錄：本判決論罪科刑法條：
刑法第二百零一條第一項：
意圖供行使之用，而偽造、變造公債票，公司股票或其他有價證券者，處三年以上十
年以下有期徒刑，得併科三千元以下罰金。
刑法第三百三十九條第一項
意圖為自己或第三人不法之所有，以詐術使人將本人或第三人之物交付者，處五年以
下有期徒刑、拘役或科或併科一千元以下罰金。
                                                                        Ｇ


司法院資訊處製作；財團法人民間司法改革基金會備份。
